臺灣高等法院刑事裁定　　　　　　　　 96年度毒抗字第164號
抗　告　人　臺灣板橋地方法院檢察署檢察官
被　　　告　甲○○
　　　　　　　　　　現於臺灣臺北看守所附設勒戒處所
上列抗告人因毒品危害防制條例案件，不服臺灣板橋地方法院中
華民國九十六年四月二十七日，九十六年度毒聲字第八六二號裁
定，提起抗告，本院裁定如下：
    主  文
抗告駁回。
    理  由
一、聲請意旨略以：被告甲○○因涉嫌施用第一級毒品海洛因，
    經臺灣板橋地方法院以九十五年度毒聲字第二二九九號裁定
    送臺灣臺北看守所附設勒戒處所觀察、勒戒後，認有繼續施
    用毒品之傾向，有該所九十六年四月九日函送之有無繼續施
    用毒品傾向證明書一紙附卷可稽。爰依毒品危害防制條例第
    二十條第二項規定，聲請裁定令入戒治處所施以強制戒治等
    語。
二、按毒品危害防制條例於民國九十二年七月九日修正公布，自
    九十三年一月九日施行。其中第二十條、第二十三條將施用
    毒品之刑事處遇程序，區分為「初犯」及「五年內再犯」、
    「五年後再犯」。依其立法理由之說明：「初犯」，經觀察
    、勒戒或強制戒治後，應為不起訴處分或不付審理之裁定；
    「五年內再犯」者，因其再犯率甚高，原實施之觀察、勒戒
    及強制戒治既已無法收其實效，爰依法追訴或裁定交付審理
    。至於觀察、勒戒或強制戒治執行完畢釋放後，「五年後再
    犯」者，前所實施之觀察、勒戒或強制戒治已足以遮斷其施
    用毒品之毒癮，為期自新及協助其斷除毒癮，仍適用「初犯
    」規定，先經觀察、勒戒、強制戒治之程序。從而依修正後
    之規定，僅限於「初犯」及「五年後再犯」二種情形，始應
    先經觀察、勒戒或強制戒治之程序。倘被告於五年內已再犯
    ，經依法追訴處罰，縱其第三次（或第三次以上）再度施用
    毒品之時間，在初犯經觀察、勒戒或強制戒治執行完畢釋放
    五年以後，已不合於「五年後再犯」之規定；且因已於「五
    年內再犯」，顯見其再犯率甚高，原實施觀察、勒戒或強制
    戒治，已無法收其實效，即應依該條例第十條處罰，最高法
    院九十五年度第七次刑事庭會議決議可資參照。
三、原裁定以：本件被告甲○○前因施用毒品案件，經臺灣板橋
    地方法院以八十八年度毒聲字第四五五三號裁定將其送往勒
    戒處所觀察、勒戒後，認無繼續施用毒品之傾向，而於八十
    八年八月四日釋放，由臺灣板橋地方法院檢察署檢察官於同
    日以八十八年度偵字第一七八二七、一七八二八號為不起訴
    處分，復因施用毒品案件，經臺灣板橋地方法院以八十九年
    度毒聲字第五四六號裁定將其送往勒戒處所觀察、勒戒後，
    認無繼續施用毒品之傾向，而於八十九年二月釋放，由臺灣
    板橋地方法院檢察署檢察官於八十九年二月十一日以八十九
    年度毒偵字第九五八號為不起訴處分，此有本院被告前案紀
    錄表、在監在押全國紀錄表、臺灣板橋地方法院檢察署八十
    九年度毒偵字第九五八號不起訴處分書影本、八十九年一月
    二十二日之觀察勒戒執行指揮書影本、臺灣臺北看守所附設
    勒戒處所八十九年二月四日出具之有無繼續施用毒品傾向證
    明書影本各一紙附卷可稽。是被告於施用毒品初犯經觀察、
    勒戒執行完畢釋放後，既已於五年內再犯施用毒品之罪，並
    經依法送勒戒處所觀察、勒戒後，認無繼續施用毒品傾向而
    釋放，並由檢察官為不起訴處分，則揆諸前揭說明，本件聲
    請人所指被告於九十五年九月二十七日施用第一級毒品海洛
    因犯行，雖距之前最後一次觀察、勒戒執行完畢釋放之時間
    （即八十九年二月），已有五年以上，但因之前業已五年內
    再犯，自不合於毒品危害防制條例第二十條第三項五年後再
    犯之規定，應無再送觀察、勒戒及強制戒治之必要（本院九
    十六年度毒抗字第三十六號裁定意旨參照），而應由檢察官
    就被告此部份施用毒品犯行逕行依法追訴。從而，本件聲請
    人前以被告有施用第一級毒品海洛因之犯行，聲請裁定將被
    告送勒戒處所觀察、勒戒，於法已有未合，聲請人復以被告
    經觀察、勒戒後認有繼續施用毒品傾向，而聲請將被告裁定
    令入戒治處所施以強制戒治，為無理由，應予駁回。
四、經核原裁定上開認事用法，洵無違誤。檢察官抗告意旨略以
    ：(一)論理及目的解釋雖為法律解釋方法之一，惟其得適用之
    對象是否包含最高法院決議，並非無疑。原裁定逕將最高法
    院九十五年度第七次刑事庭會議決議內涵之「追訴處罰」之
    文義擴張包括「檢察官之不起訴處分」，是否無疑，尚值商
    榷。(二)縱認原裁定採取之前揭見解尚屬妥適，而被告本次施
    用毒品之時點，為九十五年九月二十七日，距最近一次觀察
    、勒戒釋放時點即八十九年二月已超過五年，足證被告前受
    觀察、勒戒確有成效，徵諸最高法院決議之精神，本件被告
    應認屬五年後再犯之類型。(三)原裁定僅指出被告因八十九年
    再犯施用毒品罪行，故本件已非五年後再犯之類型，惟並未
    明確指出重行起算該五年期間之時點為何，將導致被告於法
    律地位處於不確定狀態。(四)臺灣板橋地方法院檢察署前向臺
    灣板橋地方法院聲請觀察勒戒，業經臺灣板橋地方法院以九
    十五年度毒聲字第二二九九號裁定核准，此有臺灣板橋地方
    法院九十五年度毒聲字第二二九九號裁定書、有無繼續施用
    毒品傾向證明書各一份附卷可稽，現臺灣板橋地方法院檢察
    署依職權送請臺灣板橋地方法院裁定強制戒治竟遭駁回，不
    免生同一法院而有不同見解之議等語。
五、惟按九十二年七月九日新修正之毒品危害防制條例刪除二犯
    及三犯之規定，一改修法前繁雜之處遇程序，僅將施用毒品
    者簡化區分為初犯、再犯，並認施用毒品者係屬病患性犯人
    ，以觀察、勒戒戒除其身癮，並以強制戒治去除其心癮。經
    觀察、勒戒或強制戒治執行完畢釋放後，若係五年後再犯該
    條例第十條施用毒品罪者，與同條例第二十條第一項、第二
    項關於「初犯」之處理方式相同，檢察官應先聲請法院裁定
    令被告入勒戒處所觀察、勒戒，並視有無繼續施用毒品傾向
    ，決定應予釋放、為不起訴之處分，或應聲請法院裁定令入
    勒戒處所強制戒治；若係五年內「再犯」同條例第十條施用
    毒品罪者，依同條例第二十三條第二項規定，檢察官 則應依
    法追訴。觀諸該條例第二十條第三項之修正理由：「觀察、
    勒戒或強制戒治五年後再犯者，顯見前所實施之觀察、勒戒
    或強制戒治已足以遮斷其施用毒品之癮，為期自新及協助其
    戒除毒癮，對此五年後再犯者，爰明定仍適用初犯之規定，
    先經觀察、勒戒、強制戒治之程序。」及同條例第二十三條
    第二項之修正理由：「為配合簡化施用毒品犯之刑事處遇程
    序，並鑑於經觀察、勒戒或強制戒治執行完畢釋放後五年內
    再犯者，其再犯率甚高，原據以實施之觀察、勒戒及強制戒
    治既已無法收其實效，自應施以刑事處遇。」，顯然如施用
    毒品者係前經觀察、勒戒或強制戒治等治療程序執行完畢五
    年後，始再施用毒品之「初犯」，因前所執行之觀察、勒戒
    或強制戒治已足收戒除毒癮之效，自應重新執行觀察、勒戒
    或強制戒治等治療程序，並於治療程序執行完畢後，由檢察
    官為不起訴處分，毋庸對之追訴處罰；反之，在「再犯」之
    情形，因其先前所為治療程序顯未能收戒斷毒癮之效，且考
    量施用毒品者之再犯率偏高，乃簡化其刑事處遇程序，而逕
    予追訴處罰，不再施以治療程序。參酌上開立法理由，修正
    毒品危害防制條例就施用毒品者，祇於「初犯」及「五年後
    再犯」二種情形，有其追訴條件之限制，即須於初犯經觀察
    、勒戒或強制戒治釋放後，五年內均無施用毒品之行為，始
    能認其前所實施之觀察、勒戒或強制戒治已足遮斷毒癮，而
    得於五年後再犯時，再予適用初犯之規定，重行觀察、勒戒
    等程序。倘五年內已經再犯，被依法追訴處罰，縱其第三次
    （或第三次以上）施用毒品之時間在初犯釋放五年以後，即
    與「五年後再犯」之情形有別，且因已曾於「五年內再犯」
    ，顯見其再犯率甚高，原實施觀察、勒戒或強制戒治，已無
    法收其實效，而無五年戒斷期之存在，自無再經觀察、勒戒
    及強制戒治之必要，應由檢察官逕行起訴，始符新法修正之
    本旨（最高法院九十五年度台非字第五九號判決、九十五年
    度台非字第一八九號判決意旨參照）。本件揆諸前開決議及
    判決意旨，本應由檢察官逕行起訴處罰，始屬正辦，抗告人
    逕自聲請原審法院送觀察、勒戒，於法已有違誤，檢察官復
    以被告經觀察、勒戒後認有繼續施用毒品傾向，聲請裁定將
    被告送強制戒治，亦有違誤，核其抗告為無理由，應予駁回
    。
六、據上論結，應依刑事訴訟法第四百十二條，裁定如主文。
中　　華　　民　　國　　96　　年　　5 　　月　　31　　日
　　　　　　　　　刑事第十八庭  審判長法　官　溫耀源
     　　　　　　　　　 　　　　　　  法　官  段景榕
　　　　　　　　　　　　　　  　　　  法　官  陳健順
以上正本證明與原本無異。
不得再抗告。
                                      書記官  陳菊珍
中　　華　　民　　國　　96　　年　　6 　　月　　1 　　日
